【裁判字號】    99,司繼,1297
【裁判日期】    990721
【裁判案由】    陳報遺產清冊
【裁判全文】
臺灣板橋地方法院民事裁定            99年度司繼字第1297號
聲  請  人
即繼 承 人  乙○○
            甲○○
            丁○○
            戊○○
相  對  人  丙○○
上列聲請人陳報遺產清冊事件，本院裁定如下：
    主  文
聲請駁回。
聲請程序費用由聲請人負擔。
    理  由
一、按民國96年12月14日修正前之民法第1156條規定：「為限定
    之繼承者，應於繼承開始時起3 個月內，開具遺產清冊呈報
    法院。前項3 個月期限，法院因繼承人之聲請，認為必要時
    ，得延展之。」此條項所謂應於「繼承開始時」起3 個月內
    為之，係指自「被繼承人死亡時」起3 個月內之意，至於繼
    承人是否知悉被繼承人死亡或知悉在後，均非所問。
二、本件聲請意旨略以：聲請人係被繼承人丙○○之兄弟姊妹，
    為繼承人，被繼承人於民國89年1 月15日死亡，繼承人係於
    99年6 月3 日接獲中國信託商業銀行電話通知繼承人必須償
    還被繼承人之債務，始知成為繼承人，但繼承人因不可歸責
    於己之事由且未與被繼承人為同居共財者，於繼承開始時無
    法知悉繼承債務之存在，特檢具相關之戶籍謄本、印鑑證明
    及繼承系統表、遺產清冊、全體繼承人名冊，聲明為陳報遺
    產清冊之意思表示等語。。
三、查本件被繼承人丙○○係於89年1 月15日死亡，聲請人為其
    繼承人，此有聲請人提出之繼承系統表、戶籍謄本及除戶戶
    籍謄本附卷可證。而聲請人自被繼承人89年1 月15日死亡之
    日起繼承即已開始，竟遲至99年6 月19日始向本院聲請陳報
    遺產清冊（見聲請狀上本院收狀日期戳記），顯已逾3 個月
    之法定期間，且聲請人於上開期間屆滿前亦未聲請延展之，
    故其聲請與法不合，應予駁回。
四、至於有關98年6 月12日修正施行後之民法第1148條第2 項規
    定：「繼承人對於被繼承人之債務，以因繼承所得遺產為限
    ，負清償責任。」及增訂民法繼承編施行法第1 條之3 第 4
    項規定：「繼承在民法繼承編中華民國98年5 月22日修正施
    行前開始，繼承人因不可歸責於己之事由或未同居共財者，
    於繼承開始時無法知悉繼承債務之存在，致未能於修正施行
    前之法定期間為限定或拋棄繼承，且由其繼續履行繼承債務
    顯失公平者，於修正施行後，以所得遺產為限，負清償責任
    」，聲請人如符合增訂後民法繼承編施行法第1 條之3 第4
    項規定之情形，即得於被繼承人之債權人請求聲請人清償繼
    承債務之實體爭訟時，再提出其對繼承債務僅負有限責任之
    抗辯，附此敘明。
五、依非訟事件法第21條第1 項前段，裁定如主文。
六、如對本裁定抗告須於裁定送達後10日內向本院提出抗告狀，
    並應繳納抗告費新臺幣1,000 元整。
中    華    民    國    99    年    7     月    21    日
                     家事法庭  司法事務官  朱曉娟

司法院資訊處製作；財團法人民間司法改革基金會備份。
